---
title: "guion-08"
format: html
embed-resources: true
---

## Objetivos

BLAST ejecuta alineamientos locales entre una secuencia “problema” o query, generalmente no muy larga, y un conjunto grande de secuencias (la base de datos) entre las que esperamos encontrar alguna secuencia homóloga a la query. Cada secuencia de la base de datos que pueda alinearse con la query se la llama subject en el alineamiento. Los objetivos de esta práctica son:

1. Identificar proteínas ortólogas entre dos especies con BLASTP.
2. Realizar un PSI-BLAST contra la base de datos Swissprot.
3. Determinar el origen de las lecturas que no pudieron ser mapeadas a su genoma de referencia, usando BLASTN remoto.

-Mirar guión aula virtual para ver como descargar los datos empleados en la práctica (los tenemos en la carpeta "Data").-

## Ejercicio 1. Identificación aproximada de ortólogos

Una estrategia habitual para identificar genes ortólogos es comprobar si cada uno es, respecto del otro, su mejor resultado de BLAST. Lo que en inglés llaman reciprocal best hits. Aunque se trata de un método heurístico, los resultados son bastante fiables. Vamos a practicarlo entre dos proteomas que debes haber descargado, y que primero debemos enmascarar e indexar para BLAST.

### Enmascarar e indexar los proteomas

Hay que repetir todo esto para Blochmannia.

```{bash}
if [ ! -e ../../Data/buchnera.paa ]; then
   # Creamos un archivo para enmascarar zonas de baja complejidad:
   if [ ! -e buchnera_seg.asnb ]; then
      segmasker -in ../../Data/buchnera.fa \
                -infmt fasta \
                -parse_seqids \
                -outfmt maskinfo_asn1_bin \
                -out ../../Data/buchnera_seg.asnb
   fi
   # Y indexamos el archivo FASTA para BLAST:
   makeblastdb  -in ../../Data/buchnera.fa \
                -input_type fasta \
                -dbtype prot \
                -parse_seqids \
                -mask_data ../../Data/buchnera_seg.asnb \
                -out ../../Data/buchnera \
                -title "Proteoma de Buchnera"
fi
```

Hay que repetir lo mismo para Blochmannia

```{bash}
if [ ! -e ../../Data/blochmannia.paa ]; then
   # Creamos un archivo para enmascarar zonas de baja complejidad:
   if [ ! -e buchnera_seg.asnb ]; then
      segmasker -in ../../Data/blochmannia.fa \
                -infmt fasta \
                -parse_seqids \
                -outfmt maskinfo_asn1_bin \
                -out ../../Data/blochmannia_seg.asnb
   fi
   # Y indexamos el archivo FASTA para BLAST:
   makeblastdb  -in ../../Data/blochmannia.fa \
                -input_type fasta \
                -dbtype prot \
                -parse_seqids \
                -mask_data ../../Data/blochmannia_seg.asnb \
                -out ../../Data/blochmannia \
                -title "Proteoma de Blochmannia"
fi
```

# Realizar las búsquedas de BLASTP

El objetivo es encontrar la proteína de Blochmannia ocreatus que más se parece a cada una de las proteínas de Buchnera aphidicola, y viceversa. Entonces, seleccionaremos las parejas de proteínas que sean recíprocamente las más similares una de otra, por ser más probablemente ortólogas. Otras relaciones de semejanza no recíprocas pueden ser debidas a la paralogía.

**De Buchnera aphidicola hacia Blochmannia ocreatus**

```{bash}
blastp -query ../../Data/buchnera.fa \
       -db ../../Data/blochmannia \
       -out buc2blo.txt \
       -outfmt '6 qseqid sseqid qlen slen length evalue bitscore' \
       -evalue 0.001 \
       -max_target_seqs 1
```

**De Blochmannia ocreatus hacia Buchnera aphidicola**

```{bash}
blastp -query ../../Data/blochmannia.fa \
       -db ../../Data/buchnera \
       -out blo2buc.txt \
       -outfmt '6 qseqid sseqid qlen slen length evalue bitscore' \
       -evalue 0.001 \
       -max_target_seqs 1
```

Todas las proteínas de una de las especies las hemos buscado en la base de datos de la otra, y viceversa. con el max_targets_seqs 1 estamos pidiendo que solo nos seleccione una en cada caso, la que más se parezca.

**Comparación de resultados**

```{r}
buc2blo <- read.table(
   'buc2blo.txt',
   col.names = c('query', 'subject', 'qlen', 'slen',
                 'length', 'evalue', 'bitscore')
)
blo2buc <- read.table(
   'blo2buc.txt',
   col.names = c('query', 'subject', 'qlen', 'slen',
                 'length', 'evalue', 'bitscore')
)
```

-Echa un vistazo a estas tablas de resultados. ¿Sabrías identificar las parejas de proteínas que son recíprocamente la que más se parece una a la otra?

```{r}
buc2blo$reverse <- blo2buc[
   match(buc2blo$subject, blo2buc$query), #La función match nos sirve para comparar y cruzar la información de dos tablas distintas.
   'subject'
]
coincidencias <- buc2blo[
   buc2blo$query == buc2blo$reverse,
   c('query', 'subject')
]
```

Lo que hemos hecho al ejecutar este código es representar las coincidencias entre ambos archivos, es decir, las entradas de ambos en las que la query de uno es el subject del otro, y viceversa. Hemos cogido la comparación de la primera especie con la segunda, la de la segunda con la primera, y las hemos combinado en este archivo llamado "coincidencias" (en el environment).

-¿Qué datos te gustaría representar gráficamente para ganar confianza en que los resultados son correctos y tienen sentido?

Podríamos representar los valores E, esperamos que si las secuencias son similares sean bajos. Otra opción es ver el tamaño de los gaps, comparando la longitud de las secuencias indidivuales (qlen, slen) con la del apareamiento (length) (si los apareamientos son buenos, su tamaño debería ser menor o igual al de las secuencias individuales)

## Ejercicio 2. PSI-BLAST

El PSI-BLAST nos permite identificar semejanzas sutiles, como las que existen entre miembros alejados de una superfamilia proteica. Para comprobarlo vamos a realizar una búsqueda a partir de cualquiera de las proteínas siguientes: Q9CC91, P39615, B1AJI8, P47343, Q5UPT2, Q6UDG6, A1AFY9, O59825 y P30314. Todas ellas están en Swissprot y pertenecen a una misma superfamilia. Sin embargo, un simple BLASTP con cualquiera de ellas no encuentra ninguna de las otras. Comprobemos si con un PSI-BLAST lo conseguimos. A continuación lo intento a partir de P39615. Repite los pasos usando otra proteína de la lista como query y compara los resultados.

```{bash}
# Como Swissprot debería estar ya descargada en `../../Data`, podemos sacar
# de ahí la secuencia de la proteína escogida:
for proteina in Q9CC91 P39615 B1AJI8 P47343 Q5UPT2 Q6UDG6 A1AFY9 O59825 P30314
do
blastdbcmd -db ../../Data/swissprot -entry $proteina -out $proteina.fa

# Y ahora la usamos como query en psi-blast:
psiblast -db ../../Data/swissprot \
         -query P39615.fa \
         -out P39615.blastout.txt \
         -evalue 0.1 \
         -outfmt 7 \
         -inclusion_ethresh 0.001 \
         -num_iterations 7 \
         -matrix BLOSUM62
done
```

-Consulta la ayuda de psiblast y asegúrate de entender para qué sirven los argumentos que hemos usado. Por ejemplo, ¿cuál es la diferencia entre -evalue y -inclusion_ethresh?¿Cómo harías que la búsqueda fuera más sensible todavía?

El evalue o valor E corresponde a número de alineamientos que se espera que sea al menos tan buenos como S, siendo S la mejor puntuación posible para un alineamiento entre dos secuencias. En cambio, el inclusion_etresh hace referencia al umbral de valor E que establecemos en la búsqueda para los alineamientos a pares. Conforme menor sea el umbral, mejores serán los apareamientos que obtengamos de la búsqueda. De esta forma, para hacer que la búsqueda sea más sensible, es decir, obtener mayor número de homologías, lo que tendríamos que hacer (o al menos una de las opciones) es aumentar este umbral.

## Ejercicio 3. Origen de la contaminación en un archivo FASTQ

Para la realización de este ejercicio necesitamos instalar este paquete (en la consola):

BiocManager::install('Biostrings')

